臺灣高等法院刑事判決
109年度上易字第491號
上  訴  人  臺灣臺北地方檢察署檢察官
被      告  劉毓哲



上列上訴人因被告妨害公務等案件，不服臺灣臺北地方法院108
年度易字第1051號，中華民國109年1月15日第一審判決（聲請簡
易判決處刑案號：臺灣臺北地方檢察署108年度速偵字第791號）
，提起上訴，本院判決如下：
 主 文
原判決關於侮辱公務員部分撤銷。
劉毓哲犯侮辱公務員罪，處拘役拾日，如易科罰金，以新臺幣壹
仟元折算壹日。
 事 實
一、劉毓哲於民國108年3月20日1時許，搭乘車牌號碼000-00號
    營業小客車行經臺北市大安區市民大道4段與安東街口時，
    適遇臺北市政府警察局大安分局警備隊警員李岳祖、林建承
    在該處執行路檢勤務，因發現劉毓哲未繫安全帶而依法盤查
    其身分，盤查過程中，劉毓哲竟基於侮辱公務員之犯意，當
    場對警員李岳祖、林建承辱稱：幹你娘機掰等語（劉毓哲所
    涉犯妨害公務執行部分，經原審判決無罪，另涉犯之公然侮
    辱及傷害部分，業經警員李岳祖、林建承撤回告訴而由原審
    諭知公訴不受理）。
二、案經臺北市政府警察局大安分局報告臺灣臺北地方檢察署檢
    察官偵查起訴。
 理 由
壹、審理範圍
　　本件檢察官起訴被告劉毓哲犯刑法第135條第1項妨害公務執
    行罪、第140條第1項侮辱公務員罪、第277條第1項之傷害罪
    、第309條第1項之公然侮辱罪。原審判決被告被訴侮辱公務
    員及妨害公務執行部分均無罪，被訴公然侮辱及傷害部分均
    公訴不受理。被告不得上訴，檢察官則提起上訴，依檢察官
    上訴書所載略以：「茲對於原判決『部分』聲明不服，提起上
    訴...被告所涉『侮辱公務員』之犯罪事證應屬明確，原審失
    察，竟為無罪之諭知，認事用法容有違誤，爰依刑事訴訟法
    第344條第1項、第361條提起上訴」，是檢察官僅就被告侮
    辱公務員部分提起上訴，被告另所涉犯妨害公務部分則已判
    決確定，故本院審理範圍僅限於被告被訴侮辱公務員部分，
    合先陳明。
貳、程序（證據能力）部分：
一、按被告以外之人於審判外之言詞或書面陳述，雖不符刑事訴
    訟法第159條之1至第159條之4之規定，而經當事人於審判程
    序同意作為證據，法院審酌該言詞陳述或書面陳述作成時之
    情況，認為適當者，亦得為證據；當事人、代理人或辯護人
    於法院調查證據時，知有第159條第1項不得為證據之情形，
    而未於言詞辯論終結前聲明異議者，視為有前項之同意；刑
    事訴訟法第159條之5定有明文。查本判決下列認定事實所引
    用之被告以外之人於審判外所為之供述證據資料（包含人證
    與文書證據等證據），公訴人及被告劉毓哲對本院提示之卷
    證，均表示同意有證據能力（本院卷第49-50頁），且迄至
    言詞辯論終結前亦未聲明異議，本院審酌上開證據資料製作
    時之情況，尚無違法不當或證明力明顯過低之瑕疵，亦認以
    之作為證據，應屬適當。
二、本判決下列認定事實所引用之非供述證據，並無證據證明係
    公務員違背法定程序取得之證據，且與本件待證事實具有自
    然之關聯性，均得作為證據。
參、實體部分：
一、訊據被告固坦承於上揭案發時、地，於警員李岳祖、林建承
    發現其未繫安全帶而盤查身分，於盤查過程中，有陳稱「幹
    你娘機掰」等語，惟矢口否認有何侮辱公務員犯行，辯稱：
    案發時已因泥醉神智不清，且因低頭睡覺被吵醒而不知警員
    正在執行公務，更無法明確知道警員所問何事；當時說「幹
    你娘機掰」是在自言自語，是因為旁人問伊說什麼，伊才再
    說一次等語。
二、經查：
  ㈠被告於前揭時、地，因搭乘營業用小客車未繫安全帶，遭臺
    北市政府警察局大安分局警備隊警員盤查身分時，有口出「
    幹你娘機掰」等語，嗣經警員李岳祖、林建丞上前逮捕等情
    ，業經被告供承在卷，並經證人李岳祖、林建丞於原審審理
    中證述綦詳，並經原審勘驗現場攝影光碟，製有勘驗筆錄在
    卷為憑，此部分之事實，堪先認定。
  ㈡原審108年12月25日當庭勘驗案發現場影音紀錄光碟，勘驗內
    容略以：
 (1)檔案名稱：MAH00003.MP4（時間總長：1分5秒）
    播放時間00:00:00
    畫面初始為車輛玻璃，一片模糊。
    男聲：H e l l o，你有不舒服嗎？
    （證人林建丞起稱：這是我的聲音。以下簡稱[警1])
    播放時間00:00:05
    小自車左後車門被打開，鏡頭照向後座，有以手電筒照射車
    內。
    播放時間00:00:07
    警1 ：你有不舒服嗎？
    （此時見到有一人坐在駕駛座的右後方、安全帶未繫）
    男聲：沒有。
    （被告起稱：這是我的聲音。以下簡稱「被告」)
    警1 ：你有喝酒，是不是？
    被告：沒有。
    警1 ：沒有，啊不然你是怎麼樣？
    （此時看到被告大腿旁邊椅墊上，有一副眼鏡）
    警1 ：啊不然你是怎麼樣？啊不然你是怎麼樣？你現在是  
          怎樣？不舒服，是不是？
    被告：沒有。
    警 1：沒有？啊你又沒喝酒，啊你是？這樣看起來好像怪  
          怪的呢？就是你這樣好像感覺你不舒服啊，我們怕  
          你是身體有什麼不舒服啊。
    被告：不要跟他講那些，好不好？
    播放時間00:00:35
    （畫面仍攝向後座，可見被告下半身坐處)
    警 1：啊你有沒有帶證件？有沒有帶證件？
    被告：不用跟他講那些。
    警1 ：沒有啊，你經過路檢點，我們要盤查你的身分啊，  
          啊有沒有帶證件啦？
    被告：沒有啦。
    警1 ：那你下來一下，我們報證件給我們，好不好？
    被告：沒有。
    播放時間00:00:51
    鏡頭往上拍攝被告上半身及臉部
    警1 ：啊對啊，啊你下車啊，報證件給我們啊。
    警：他沒有喝（閩南語）。
    播放時間00:00:53
    被告：幹你娘雞掰(音量微弱、手開車門、臉部朝車門)
    警1 ：H e l l o，你剛剛講什麼？
    播放時間00:00:57
    被告：幹你娘雞掰啦。（音量突然升高、警員以手電筒照射
    被告之身體與臉部，被告右腳跨出車門，頭部左轉身對著  
    警員說話，之後下車。）
    警1 ：你在測三小啊（閩南語「罵什麼」之意）？（此時鏡
          頭轉向車尾）
    1 警：ㄟ。
    2 警：我們是警察ㄟ（閩南語）。（此時看到一名戴眼鏡光
          頭警員站在被告身旁，並以右手搭在被告的左肩）
   （影片結束）
 (2)檔案名稱：MAH00004.MP4（時間總長：44秒）
    播放時間00:00:00
　　畫面可見2人，左方之人載著眼鏡，右方之人身著警察制服
    、黃色背心。
　　（證人李岳祖起稱：左戴眼鏡警員是我。下稱警2。右方之
    人身著警察制服、黃色背心是我們帶隊的小隊長姚治平。下
    稱警3。)
　　警3：銬起來（閩南語），假肖（閩南語）。
　　警3抓住被告的手腕並扭轉，另一名短頭髮戴眼鏡警員將被
    告壓制在地上。（下略）
  ㈢依上開勘驗筆錄內容所示，臺北市政府警察局大安分局警備
    隊警員即證人林建丞、李岳祖等人於執行職務時，有穿著警
    察制服，嗣因被告搭乘營業用小客車未繫安全帶，而遭警盤
    查身分，員警前已攔下被告所搭乘之計程車，並指引至受檢
    區檢查，員警林建丞、李岳祖等人已具有執行公務之外觀。
    而員警林建丞盤查被告初始，多次詢問被告是否感覺不舒服
    ？是否有喝酒？被告亦針對問題回答「沒有」，無其他胡言
    亂語之情。嗣於在員警林建丞告知被告經過路檢點需盤查身
    分，並要求被告下車出示證件時，被告始辱稱「幹你娘機掰
    」等語。經員警林建丞再次向被告確認「你剛剛講什麼？」
    被告仍升高音量，重複罵出「幹你娘機掰啦」，而無因其所
    稱之泥醉而胡言亂語之情。依上情觀之，被告當時知悉員警
    林建丞、李岳祖等人是在執行公務，僅因不滿被要求下車出
    示證件，而出言辱罵員警等人。此觀被告於108年3月20日檢
    察官偵訊時，明確陳稱：「我覺得是我睡著之後被叫醒，情
    緒不好」等語，更可見被告當時是被「叫醒」後，因為「情
    緒不好」而辱罵執行職務之員警，而非「不知員警是在執行
    職務」。
  ㈣被告雖辯稱當日因泥醉而未能辨識員警執行勤務，惟此與客
    觀事證不符已如前述。且證人即案發當日與被告一同飲酒之
    張廷銨於原審審理期日亦具結證稱：被告當時看起來眼神有
    點茫，我們是一同搭計程車離開，被告住處離喝酒地點比較
    近，我住板橋，所以我想先送被告回去，地址是被告自己講
    的，但被告於中途就先下車，我隔天聯繫被告才知道發生這
    個事情等語。可見被告當天跟證人張廷銨一同飲酒後，先搭
    乘同輛計程車離開，嗣被告於途中下車再自行搭乘本案車號
    000-00號營業用小客車返家，復因未繫安全帶而遭員警攔停
    。是以被告於案發當時仍有能力獨自另行搭乘計程車並告知
    司機住家地址，尚難認為被告當時已酒醉酩酊，有不能辨識
    其行為違法或欠缺依其辨識而行為之能力之情。被告此等辯
    解，確屬無據。
  ㈤綜上所述，被告確實有為本件侮辱公務員之犯行，其雖否認
    犯行，惟所辯解核與卷內證據不相符合，而屬事後卸責之詞
    ，洵非足採。本件事證明確，被告犯行堪已認定。
三、論罪之說明：　
　㈠按刑法第2條第1項規定「行為後法律有變更者，適用行為時
    之法律。但行為後之法律有利於行為人者，適用最有利於行
    為人之法律」，係規範行為後法律變更所生新舊法比較適用
    之準據法；該條規定所稱「行為後法律有變更者」，包括犯
    罪構成要件有擴張、減縮，或法定刑度有變更等情形。故行
    為後應適用之法律有上述變更之情形者，法院應綜合其全部
    罪刑之結果而為比較適用。惟若新、舊法之條文內容雖有所
    修正，然其修正內容與罪刑無關，僅為文字、文義之修正、
    條次之移列，或將原有實務見解及法理明文化等無關有利或
    不利於行為人之情形，則非屬上揭所稱之法律有變更，亦不
    生新舊法比較之問題，而應依一般法律適用原則，逕行適用
    裁判時法。故行為後法律若有修正，不論是否涉及前揭法律
    變更，抑或僅係無關行為人有利或不利事項之修正，法院應
    綜合法律修正之具體內容，於理由內說明有無刑法第2條第1
    項所規定「行為後法律有變更」之情形及應適用之法律，始
    屬適法（最高法院107年度台上字第4438號判決參照）。被
    告行為後，刑法第140條雖於108年12月25日公布修正，於同
    年月27日施行，惟查修正後之規定係依刑法施行法第1條之1
    第2項前段規定將罰金提高30倍，亦即將原本之銀元100元，
    修正為新臺幣3千元，其修正之結果不生有利或不利於行為
    人之情形，自非法律變更，當亦不生新舊法比較之問題，而
    應依一般法律適用原則，逕行適用裁判時法。
　㈡核被告所為，係犯刑法第140條第1項前段之侮辱公務員罪。
    被告同時對依法執行職務之警員李岳祖、林建承當場侮辱，
    係侵害單一之國家法益，為單純一罪。
四、上訴之判斷： 
    原審未予詳查，認被告無侮辱公務員之行為，遽為被告無罪
    之諭知，容有未洽。檢察官上訴理由以：依原審勘驗筆錄之
    記載，顯見被告當時明知員警林建丞等人是在執行公務，僅
    因不滿被要求下車出示證件，而出言辱罵員警等人。且依證
    人張廷銨於原審同日審理時之證述，更臻被告當日與證人張
    廷銨分開後能自行搭乘本案車號000-00號營業用小客車欲返
    家，難認為被告當時已酒醉酩酊，行為時有不能辨識其行為
    違法或欠缺依其辨識而行為之能力之情。原審摒棄上開各情
    不論，遽認被告當時不知員警係依法執行盤查職務，並據此
    為被告無罪之理由，容嫌速斷，而指摘原判決不當，其上訴
    為有理由，應由本院將原判決上開部分予以撤銷改判。
五、科刑：
　　爰審酌被告於警方執行職務過程中，因昏睡遭警喚醒，並要
    求下車盤查身分證件，心生不滿，竟以穢語謾罵警員，顯然
    漠視公權力與國家法治，損及公務員執行職務之威信，且犯
    後一再辯稱泥醉，不知員警執行職務而否認犯行，未見悔意
    ，所為應予非難；並衡酌被告之犯罪情狀、所生損害程度，
    及自稱大專畢業之智識程度，目前從事有線電視方面之工作
    ，育有2名小孩等一切情狀，量處如主文第2項所示之刑，並
    諭知易科罰金之折算標準。
據上論斷，應依刑事訴訟法第369條第1項前段、第364條、第299
條第1項前段，判決如主文。
本案經檢察官黃柏翔聲請簡易判決處刑，檢察官呂俊儒提起上訴
後，由檢察官李豫雙到庭執行職務。
中　　華　　民　　國　　109 　年　　6 　　月　　30　　日
                  刑事第十五庭  審判長法　官  劉興浪
                                      法　官  林怡秀 
                                      法　官  古瑞君
以上正本證明與原本無異。
檢察官不得上訴。
被告劉毓哲如不服本判決，應於收受送達後20日內向本院提出上
訴書狀，其未敘述上訴之理由者並得於提起上訴後20日內向本院
補提理由書（均須按他造當事人之人數附繕本）「切勿逕送上級
法院」。
                                      書記官  林君縈
中　　華　　民　　國　　109 　年　　6 　　月　　30　　日
附錄：本案論罪科刑法條全文
刑法第140條
於公務員依法執行職務時，當場侮辱，或對於其依法執行之職務
公然侮辱者，處六月以下有期徒刑、拘役或三千元以下罰金。
對於公署公然侮辱者亦同。